臺灣桃園地方法院刑事判決　　　　　　　　94年度易字第72號
公　訴　人　臺灣桃園地方法院檢察署檢察官
被　　　告　甲○○
選任辯護人　吳金棟律師
上列被告因詐欺案件，經檢察官提起公訴（93年度偵字第
13666 號），本院判決如下︰
    主  文
甲○○無罪。
    理  由
一、公訴意旨略以：被告甲○○明知自身財力狀況不佳，並無支
    付款項之能力，更無足夠資金投資設立理容院，竟意圖為自
    己不法之所有，先後於92年10月28日、同年11月20日，在桃
    園縣境內，分別向葉秀鳳、己○○、丁○○其等佯稱其資金
    充足，欲以每股新台幣（下同）15萬元邀集20股，用以投資
    經營佳鑫理容院，其並已認購10股，該佳鑫理容院由被告經
    營管理，被告自同年12月25日起，每月可各給付每人1 萬元
    紅利金，其等因此陷於錯誤，分別與被告簽立投資協議書，
    各認購4 股、2 股、2 股，而各交付60萬元、30萬元、30萬
    元，而被告為免東窗事發，先向黃呂素珠以每月6 萬元之代
    價，租得坐落在桃園縣桃園市○○路94號房屋（下稱永安路
    房屋），再向乙○○即全翔消防有限公司負責人表示委託裝
    潢工作，又向其等表示其夫為醫生，且本身於高雄地區擁有
    多筆不動產，然需借用65萬元作為周轉之用，乙○○不疑有
    他，遂於92年12月26日出借65萬元予被告，並如期完成總工
    程款為226 萬5,074 元之裝潢工程。然被告僅從所詐得之上
    開款項中，拿出35萬元予乙○○作為工程款，其餘則以無法
    兌現總計為84萬3700元之支票作為搪塞，並僅給付葉秀鳳、
    己○○、丁○○等人每月一萬元之紅利各二次，即避不見面
    ，將所詐得款項逕自挪用。嗣葉秀鳳、己○○、乙○○、丁○○等人遍尋不著被告，前往桃園縣桃園市○○路94號查訪
    ，始知該理容院早在93年3 月即已未支付房租而頂讓他人，
    始知受騙，因認被告涉犯刑法第339 條第1 項、第2 項之詐
    欺取財、詐欺得利罪嫌。
二、按犯罪事實應依證據認定之，無證據不得認定犯罪事實。又
    不能證明被告犯罪者，應諭知無罪之判決，刑事訴訟法第15
    4 條第2 項、第301 條第1 項分別定有明文。又事實之認定
    ，應憑證據，如未能發現相當證據，或證據不足以證明，自
    不能以推測或擬制之方法，為裁判基礎（最高法院40年台上
    字第八六號判例意旨參照）；再告訴人之告訴，本以使被告
    受刑事訴追為目的，故其陳述是否與事實相符，自應調查其
    他證據，以資審認，苟其所為攻擊之詞，尚有瑕疵，則在此
    瑕疵未予究明以前，即不能遽採為斷罪之基礎（最高法院69
    年台上字第1531號判例參照）；又認定犯罪事實所憑之證據
    ，雖不以直接證據為限，間接證據亦包括在內，然而無論直
    接證據或間接證據，其為訴訟上之證明，須於通常一般之人
    均不致有所懷疑，而得確信其為真實之程度者，始得據為有
    罪之認定，倘其證明尚未達到此一程度，而有合理之懷疑存
    在而無從使事實審法院得有罪之確信時，即應由法院為諭知
    被告無罪之判決（最高法院76年台上字第4986號判例意旨參
    照）。
三、本件公訴人認被告涉犯前揭罪名，無非係以：(一)告訴人陳淑
    芬之指訴、被害人乙○○於警詢及檢察官偵訊時之指述；(二)
    卷附被告與被害人己○○、葉秀鳳及告訴人陳淑芬簽立之投
    資協議書（參見93年度偵字第1366號偵查卷（下稱偵查卷第
    4 至5 頁、第46至49頁）；(三)卷附被害人乙○○出具之桃園
    府前郵局存證信函（參見偵查卷第50頁）、請款金額明細表
    （參見偵查卷51至53頁）、借據2 紙（參見偵查卷54至55頁
    ）、本票2 紙（參見偵查卷第56頁）、遭退票之支票4 紙（
    參見偵查卷第57至60頁）等為主要依據，執此推論被告有前
    揭詐欺犯行。
四、訊據被告固坦承上開投資協議書3 紙、借據2 紙、本票2 紙
    、支票4 紙為其所簽訂、開立；惟堅決否認有何詐欺行為，
    辯稱：(一)伊確係要開理容院，原先係與乙○○講好一起出資
    ，由乙○○負責裝潢，後因乙○○不想投資，伊才再找陳淑
    芬之夫丙○○，由渠等找朋友共投資6 股，又找葉秀鳳投資
    4 股，每股15萬元，約定每股每月紅利1 萬元，但伊僅有收
    到葉秀鳳交付之股金60萬，陳淑芬則並未交付股金；(二)上開
    30萬元借據、本票係乙○○幫忙找人借伊所簽立，35 萬 元
    借據、本票則係乙○○原先欲投資支付之裝潢費，後乙○○
    不想投資，要伊簽立當作是伊欠乙○○的錢；30萬元則是支
    付建築師之費用，乙○○幫忙伊借的；(三)該理容院確有進行
    裝潢完工，是後來陳淑芬沒有交付股金，且其資金短缺，所
    以沒有錢交付乙○○裝潢費，後該店交由乙○○頂讓給庚○○，並沒有詐欺的意思等語。
五、經查：
  (一)被告確有先行出資、裝潢該理容院之事實：
  1.查被告於92年11月20日、28日分別與證人葉秀鳳、告訴人丁○○簽立投資協議書，約定證人葉秀鳳投資該理容院4 股（
    股金60萬元）；而告訴人丁○○則投資2 股（股金30萬元）
    ，被告並另交與告訴人丁○○擬妥之投資協議書，委由告訴
    人陳淑芬另覓友人投資4 股（股金60萬元），嗣告訴人丁○○於該投資協議書上書寫證人己○○姓名資料，而被告已收
    受葉秀鳳股金60萬元，並有給付葉秀鳳2 期紅利共8 萬元等
    情，業據被告自承不諱，並經告訴人丁○○、證人葉秀鳳於
    本院審理時證述明確，並有前揭投資協議書3 紙在卷可稽，
    足堪認定。
  2.次查，被告自92年3 、4 月間，即以押金20萬元、每月租金
    6 萬元向證人戊○○承租永安路房屋（以證人戊○○配偶黃
    呂素珠名義為出租人）欲經營理容院，而因該房屋須經打牆
    、整修始得經營，被告並與證人戊○○約定由戊○○出資30
    萬元打牆，該30萬元以承租之前數月房租抵扣，至92年7 、
    8 月始須繳付租金，被告有繳交房屋押金20萬元，並自92年
    7 、8 月開始繳付每月6 萬元之租金至93年2 月，亦據證人
    戊○○於本院作證時陳述明確（參見本院94年5 月24日審理
    筆錄），並有證人戊○○所寄發被告之郵局存證信函1 紙存
    卷足參，而被告租用之永安路房屋，為經營理容院之用，於
    92年7 月左右開始裝潢，迄至92年10、11左右完工，於裝潢
    過程中，被告已支付證人乙○○35萬元之裝潢費一節，亦據
    證人乙○○於偵訊及本院審理時陳述明確，亦堪認定。
  3.據上，被告就該理容院之籌備，起於92年3 、4 月間即已開
    始，迄至92年11月間被告邀集告訴人丁○○、證人葉秀鳳入
    股投資之際，該永安路房屋業已裝潢完工，且被告業自行支
    出約79萬元至85萬元之款項（包括永安路房屋押金20萬元、
    92年7 、8 月至92年11月房屋租金約24萬至30萬元、裝潢費
    用35萬元），而迨至93年3 月為止，被告則總計支出約有10
    5 萬元至111 萬元之款項（前開金額、92年12月至93年2 月
    房屋租金18萬元，證人葉秀鳳紅利8 萬元）等情，甚為明確
    。由此以觀，被告於邀集告訴人丁○○、證人葉秀鳳投資該
    理容院前，業已自行投入資金約79萬元至85萬元（此尚不包
    含該理容院內部之設備採購之花費）以承租房屋及裝潢，顯
    見被告當初確有經營該理容院之意，而非先向告訴人丁○○
    、證人葉秀鳳佯稱投資復為掩飾始承租永安路房屋甚明。
  (二)被告事後未能償付證人乙○○之裝潢費用及證人葉秀鳳之出
    資，係因未獲取告訴人丁○○之投資股金90萬元，經濟狀況
    惡化所致，而非有何詐欺行為：
  1.被告辯稱告訴人丁○○並未交付投資股金90萬元一節，尚堪
    採信：
    (1)告訴人陳淑芬指述前後不一：
      被告雖直言有邀告訴人投資該店2 股，並由告訴人另覓友
      人投資4 股等情，但堅稱告訴人丁○○並未交付90萬元之
      股金，且亦不知告訴人丁○○究竟係向何人募集其他4 股
      資金。而稽之告訴人陳淑芬之指述過程及內容，先係於提
      出告訴狀及警詢時僅表示有投資被告30萬元，股金係在渠
      位於台北縣蘆洲市○○街22巷8 弄5 號6 樓之住處交付由
      渠交付被告，被告有給2 個月紅利云云；復於檢察官訊問
      時則又改稱共加入6 股，錢是丙○○交給被告，如何交付
      要問丙○○云云；嗣於本院審理時則稱除渠所投資支之2
      股，另外4 股投資者分別為友人己○○2 股、王玉銘1 股
      及另1 股則係一個朋友的名字寫什麼忘了，投資協議書是
      渠幫己○○代寫，王玉銘是自己寫，投資股金是該3 人交
      給渠，再由丙○○分2 、3 次交給被告云云；是觀諸告訴
      人陳淑芬所述情節，不啻就投資股金如何交付一節，前後
      陳述已有出入，且先僅提及自己出資30萬元而未指陳有其
      他出資者，後又突然提出有其他投資者出資共60萬元亦已
      交付被告，但就出資者為何人一節，忽又提出己○○投資
      2 股，另有一名友人名為「王玉銘」及忘記以何人名義出
      資各1 股，「王玉銘」之部分「王玉銘」有自己簽立投資
      協，核與卷附投資協議書記載為己○○投資4 股之事證明
      顯有違，而衡諸而每股15萬元之款項，數額非小，果若告
      訴人丁○○確有自友人處收取每股15萬元，共計60萬元之
      股金交付被告，豈有忘記究係何人出資、出資若干、於提
      出告訴時及最初警詢時僅訴以投資30萬元之理？從而告訴
      人丁○○所言已難遽信。
    (2)證人丙○○所述亦與事證未合：
      次者，證人丙○○於本院審理時雖亦陳稱有將90萬元之股
      金陸續交付被告，然經辯護人質以如何交付一節，則答稱
      係依照裝潢進度以現今陸續交付被告云云；惟查該理容院
      之裝潢於92年10月、11月間即已完工，被告與告訴人陳淑
      芬、己○○簽立投資協議書之時間則係於92年11月20日，
      業如前述，是於簽立投資協議書時，該理容院之裝潢應已
      完成，證人丙○○如何依照裝潢進度交付投資股金甚有疑
      義，該等證詞即堪存疑；況被告與證人丙○○間素有頻繁
      之金錢往來，被告經常向證人丙○○調借現金，於本件投
      資協議前即已積欠證人丙○○達數百萬元之譜，被告陸續
      有還款至告訴人陳淑芬之帳戶等情，分別經被告、告訴人
      陳淑芬及證人丙○○陳述屬實，而證人丙○○就雙方之金
      錢往來、債務金額、被告還款之數額亦均未能明確指陳，
      可見渠等與被告間金錢往來頗為複雜，則證人丙○○所指
      稱交付之資金，究屬被告之前向其調度借用？抑或專屬本
      件投資股金？甚或以先前被告積欠金額充作投資股金？亦
      實難由證人丙○○片面之指述而為認定。
    (3)投資協議書之簽訂及紅利之給付均未能推斷告訴人陳淑芬
      有交付股金之事實：
      告訴人丁○○及證人丙○○雖一再執以：若非以交付股金
      何以被告會簽約、給付紅利云云，然由卷附之投資協議書
      以觀，並未就股金交付有所記載，而衡諸一般契約之簽立
      與履行本屬二事，尚難以簽立契約即推論有交付股金之事
      實；至於被告有無給付告訴人陳淑芬紅利一節，觀諸告訴
      人陳淑芬於本院審理時稱：給付之紅利被告會由「會錢」
      扣掉，證人丙○○則稱：被告紅利有給足，但是分次給云
      云，2 人所述亦有出入，況被告前即積欠證人丙○○達數
      百萬元之譜，即便被告確有給付所謂紅利與告訴人陳淑芬
      、證人丙○○，實無法排除被告給付該款項係供作安撫渠
      等以延緩前債催討之用意，亦難據此推斷告訴人陳淑芬、
      證人丙○○確有交付90萬元股金之事實。
    (4)證人己○○之證述亦無從證明告訴人陳淑芬有無交付股金
      與被告：
      證人己○○雖於本院審理時到庭證稱有交付告訴人陳淑芬
      15元為委託投資生意，但究竟投資何種生意、合夥人為何
      人則均稱不清楚、完全委由告訴人陳淑芬處理，亦不認識
      被告等語，是縱或證人己○○有交付告訴人15萬元，然亦
      無從證明告訴人陳淑芬確有將筆金額投資、交付被告。
    (5)從而，被告辯稱告訴人丁○○、證人丙○○並未交付股金
      等情，尚堪採信，是被告既未能如預期取得告訴人丁○○
      之90萬元投資股金，對於其日後之金錢周轉、償債能力自
      當有所影響。
  2.被告事後未能償付證人乙○○之裝潢費用及證人葉秀鳳之投
    資股金，應屬契約給付不能之民事糾紛：
    (1)按刑法第339 條第1 項、第2 項之詐欺取財罪、詐欺得利
      罪之成立，以意圖為自己或第三人不法所有，以詐術使人
      將本人或第三人之物交付為要件，所謂以詐術使人交付，
      必須被詐欺人因其詐術而陷於錯誤，若其所用方法不能認
      為詐術，亦不致使人陷於錯誤，即不構成該罪（最高法院
      46年台上字第260 號判例參照）。又按該條項之詐欺罪，
      必須行為人自始意圖不法所有，以客觀上足以使人陷於錯
      誤之手段，欺矇被害人使為財物之交付，始足當之。又債
      務人於債之關係成立後，其有未依約定本旨履行者，在社
      會一般交易經驗上常見之原因非一，舉凡因不可歸責於己
      之事由而不能給付，或因合法主張抗辯而拒絕給付，甚至
      在負債之後始行惡意遲延給付，皆有可能，非可盡予推定
      為自始無意給付之詐欺犯罪一端；而刑事被告依法不負自
      證無罪之義務，若無積極證據足證被告在債之關係發生時
      ，自始即有不法所有之意，縱使被告就所負債務，惡意違
      約，不為履行，仍為民事上問題，尚不得違反刑事訴訟法
      第154 條之規定，僅憑單純債務不履行之狀態而推定被告
      於負債之初即有詐欺之故意；
    (2)查被告雖坦承事後因債務困窘而未能經營該理容院，亦無
      法償付證人乙○○之裝潢費用及證人葉秀鳳之出資；然查
      ，被告既於92年3 、4 月即以向證人戊○○承租該處已給
      付押金20萬元，而自證人乙○○於92年7 月間開始裝潢迄
      至93年2 月間，被告亦按月給付6 萬元之租金，則被告若
      果有詐欺之不法所有意圖，何以需如此大費周章，先於數
      月前承租房屋，給付20萬元押金，再委請證人乙○○裝潢
      ，復自行支付35萬元及期間房租，而迄至92年11月被告邀
      集證人葉秀鳳入股投資之際，被告即已自行支出約79至85
      萬元之款項（此尚不包括該理容院內部設備之支出）？況
      直至93年3 月被告財務困窘而未能給付房租及支票跳票後
      ，被告不但未將該店另行出租他人，甚且同意證人戊○○
      解除租約，而任由證人乙○○另覓證人庚○○繼續經營該
      理容院等情，亦據證人戊○○、乙○○、庚○○於本院審
      理時陳述明確，是在在徵顯被告確係為經營理容院而委請
      證人乙○○裝潢該店，後邀集葉秀鳳入股投資，被告辯稱
      係因未能如預期獲取告訴人丁○○投資股金而影響其償債
      能力，當可採信。
  3.被告對外誇稱其經濟狀況，依一般健全之社會交易觀念，尚
    難苛論其屬施以詐術之行為：
    末者，被告或雖有對外宣稱其夫為醫生，經濟狀況良好等情
    ，然衡諸一般健全之社會交易觀念，一般人於社會交往上，
    誇稱自身經濟能力、社會地位之情所在多有，交易相對人自
    當對此採取謹慎態度，若非他人有具體出示何財產、身份地
    位之證明且足認該具體事項為雙方交易之重要訊息，究難憑
    恃他人自身誇飾此一模糊印象作為評估交易風險之要項，是
    縱使被告有誇稱其家境富裕一情，亦難認其有何施以詐術之
    行為。
  4.此外，亦無何證據顯示被告有施以何詐術或自始即係基於不
    法之意圖，則揆諸前述，縱事後因被告自身之經濟、財務問
    題而未能償還裝潢費用、葉秀鳳入股資金，實亦屬契約給付
    不能之民事糾紛，尚難遽論以詐欺之刑責。
  (三)至被告有無另向證人乙○○借款65萬元，尚難認定：
    查證人乙○○固指陳被告委請渠裝潢該理容院，於裝潢過程
    曾給付35萬元以支付最初該理容院之打牆、水泥工程費用，
    尚餘30幾萬元由渠代為墊付，而嗣後之裝潢費用，則因被告
    稱財務困難，改以他人開立之支票共4 張給付裝潢費用，另
    被告又向其借款65萬元，並簽立借據及本票各2 紙，後該等
    支票均遭退票，被告開立之本票亦未兌現，並提出支票4 張
    、本票及借據各2 紙，以指陳被告有詐欺之嫌，被告則以前
    揭情詞置辯；經查，姑不論證人乙○○先前有意與被告合夥
    開立理容院，本件係因告訴人丁○○提出告訴，經檢察官調
    查房屋裝潢情形始傳訊證人乙○○作證，而證人乙○○於檢
    察官訊問時僅提及被告未給付裝潢費用一情，未曾表示65萬
    元係被告向渠另外借款之事，而徵諸當時該理容院之裝潢工
    程已完成，被告又僅支付證人乙○○現金35萬元之情形下，
    其餘裝潢費用均以支票支付，證人乙○○為一工程設計師，
    有無可能於裝潢費用尚餘1 百餘萬元未獲付款之際，再另行
    借款65萬元予被告，已堪存疑；且稽之卷附被告簽立之借據
    、本票各2 張，簽立日期均載以92年12月26日，本票兌付日
    期同載以93年6 月30日，該借據、本票開立日期、兌付日期
    既均載以同一日，何以須分開簽立2 張借據、支票？足徵該
    等借據、本票應係為支付特定款項所開立，參以證人乙○○
    提出之請款金額明細（參見偵查卷第52頁）上載證人乙○○
    代墊之裝潢工程款為32萬元、18萬元、15萬元，總計為65萬
    元，亦與證人乙○○所稱被告所欠款項數額相同；從上，被
    告辯稱該借據、本票各2 張，一者係為給付證人乙○○墊付
    之打牆費用，一者係為支付建築師費用由證人乙○○代為向
    他人借款等語，尚有可採之處。從而，被告有無另向證人乙○○借款65萬元既無從證明，亦難認被告此部分涉有何詐欺
    犯行。
六、綜上所述，本件應係民事債權債務糾紛，應循民事途徑解決
    ，此外復查無其他積極證據足資認定被告等有詐欺之犯行，
    被告之犯罪事實仍有合理之懷疑存在，尚屬不能證明，依首
    開法律規定及判例所示，自應諭知無罪之判決。
據上論斷，應依刑事訴訟法第301條第1項，判決如主文。
本案經檢察官張啟聰到庭執行職務。
中      華      民      國    94   年    9    月  20  日
                        臺灣桃園地方法院刑事第十二庭
                            審判長法  官  游紅桃
                                  法  官  黃永定
                                  法  官  陳雪玉
以上正本證明與原本無異。
如不服本判決，應於判決送達後10日內向本院提出上訴狀（應附
繕本），上訴於臺灣高等法院。
　　　　　　　　　　　　　　    　書記官　戴育萍
中　　華　　民　　國　　94　　年　　9 　　月　　20　　日
